【裁判字號】    96,訴,570
【裁判日期】    970904
【裁判案由】    撤銷買賣行為等
【裁判全文】
臺灣臺南地方法院民事判決               96年度訴字第570號
原      告  丁○○
            辛○○
上列2人共同
訴訟代理人  林聯輝律師
複代理人    乙○○律師
被      告  甲○○    住臺南縣.
                      號
訴訟代理人  黃進祥律師
            江順雄律師
            黃建雄律師
上列當事人間請求撤銷法律行為等事件，經本院於民國97年8月2
1日言詞辯論終結，判決如下：
    主      文
原告之訴駁回。
訴訟費用由原告負擔。
    事實及理由
一、原告起訴主張：
  (一)原告丁○○係輕度智障，雖未申請殘障手冊，亦由小學直升
    國中畢業，惟迄今僅能簽寫其姓名，對於任何法律行為之結
    果，均無如一般人之注意及認知，因此早期原告丁○○欲處
    分其繼承分得之財產時，均由其親友出面關照代為處理，而
    僅由其簽名確認了事，此次案發後，辦理存摺及信用卡掛失
    亦是以相同方式處理。原告丁○○經鑑定為精神耗弱，依鑑
    定人之說明，原告丁○○之心理年齡介於9歲至未滿12歲之
    間，自與未成年人無異，應由法定代理人監護，自鑑定報告
    觀之，原告丁○○認知及現實能力皆明顯受損。因原告丁○○心理年齡應屬未成年人，故訂約買賣不動產，自不能獨行
    為，應由其足以保護之人代理為之，始合公允。
  (二)原告丁○○民國（下同）88年與訴外人越南籍新娘壬○○結
    婚後，家庭瑣事均由訴外人壬○○包辦，訴外人壬○○於95
    年8月間，將原告等共有、持分各2分之1之坐落丑○鄉○○
    段240號建地（以下簡稱系爭土地），其中原告癸○○持有
    部分以低於市價甚多之新台幣（下同）75萬元賣予被告，顯
    失公平，原告丁○○爰依民法第74條聲請撤銷上開買賣行為
    。又原告辛○○雖非系爭土地買賣之當事人，惟確係系爭土
    地買賣利害關係人，依民法74條規定，自得聲請鈞院撤銷系
    爭土地買賣行為，蓋原告辛○○係系爭土地持分2分之1之共
    有人，依土地法第34條之1第4款規定，原得以同一價格優先
    承購，因原告丁○○智障不知告知原告辛○○優先承購，訴
    外人壬○○又故意隱瞞，且被告委由其子子○○，向地政機
    關代理申辦所有權移轉登記時，偽撰辛○○已放棄優先購買
    權，且原告辛○○在系爭土地上有房屋出租，子○○亦偽撰
    未出租等字樣，致原告辛○○損失至鉅，自屬系爭買賣行為
    之利害關係人無疑。
  (三)系爭土地價值不薄，其上之鐵皮屋現租予他人僅3分之2，每
    月租金即達16,000元，若全部出租每月可收租金2萬元，則
    約3年即可回收租金達75萬元以上，況查系爭土地時價應高
    達300多萬元以上，訴外人壬○○竟以75萬元賤賣予被告，
    訴外人壬○○與被告顯共謀詐欺，原告丁○○自得依民法第
    92條，以起訴狀繕本之送達對被告為撤銷其出售系爭土地之
    意思表示。又該75萬元已不知去向，且原告丁○○於第一商
    業銀行丑○分行帳號00000000000號帳戶自94年12月21起至
    95年12月21日止，僅95年7月24日匯入之40萬元為被告匯入
    ，另筆30萬元，卻不知是否為被告所匯；縱設皆為被告所匯
    ，總計亦僅70萬元，並非被告所主張之75萬元。
  (四)本件系爭土地之買賣，完全由被告趁原告丁○○心理年齡介
    於9歲至12歲之間，而需保護之情況下，竟勾結原告丁○○
    之起南妻（因涉嫌本件偽造文書罪而畏罪逃回越南），以多
    次偽造文書（如報失所有權狀及偽載已通知共有人等）為方
    法，藉原告丁○○無知可欺，輕率或無經驗，訂下顯失公平
    之系爭土地買賣契約，依民法第74條及92條規定，原告自得
    予以撤銷或聲請鈞院撤銷。
  (五)就被告抗辯所為之陳述：
    1.原告丁○○之配偶壬○○於96年4月27日，趁攜帶子女上
      學之機會逃至台北，隔日隨即返回越南不知去向，足證訴
      外人壬○○因心虛而潛逃之事實。另被告之子子○○似服
      務於越南來台法律諮詢服務處，竟為訴外人壬○○趕辦機
      票及簽證，使其快速潛逃回越南，此亦足證被告與訴外人
      壬○○勾結詐騙及利用原告丁○○無經驗，而做成本案之
      買賣行為。再查本案買賣契約書第9條僅載：「買賣標的
      物限於尾款支付日，即付清第尾次價金後辦理移交。」更
      證被告所謂5年後始移交之約定顯為強辯之詞，況查5年租
      金為120萬元，加上75萬元，應為195萬元，亦與被告所謂
      180萬元不符。尤系爭土地之所有權狀原本並未遺失，現
      仍由原告之母戊○○保管，系爭土地竟仍能過戶給被告，
      於原告丁○○係智障、訴外人壬○○又不識字，被告之子
      子○○顯涉虛報遺失偽造文書刑責。再者，原告否認被告
      曾將賤賣系爭土地一事告知原告辛○○之妻，應請被告舉
      證。而原告等係一起至律師事務所委請律師起訴被告，非
      被告主張原告丁○○無提告之意。
    2.原告認被告庭呈96年5月2日所錄之錄音，全係被告之子子
      ○○所誘導、誤導所錄，尤其被告係利用原告丁○○精神
      耗弱且當晚因酒醉不清醒時套話，譯文更有不實之處，應
      不足採。至訴外人子○○與壬○○之錄音譯文更不可採，
      因原告辛○○之妻未曾接到訴外人壬○○有關系爭買賣的
      電話，此錄音顯訴外人子○○與壬○○事先套好。另原告
      丁○○並不知悉訴外人子○○之電話，訴外人子○○與原
      告丁○○同日第二次錄音中子○○竟稱原告丁○○知其電
      話，顯不可採。
  (五)並聲明：1.撤銷95年7月17日，原告丁○○與被告甲○○間
    就坐落台南縣丑○鄉○○段240號旱地所為之買賣債權行為
    。2.前項買賣行為為原因，於95年8月21日，向台南縣丑○
    地政事務所所為之買賣移轉登記之物權行為應予撤銷。
二、被告則以：
  (一)被告與原告丁○○訂立買賣契約時，原告丁○○意識清楚，
    況該買賣係原告丁○○夫妻主動詢問被告是否購買，縱如原
    告辛○○所主張原告丁○○為輕度智障，於簽訂買賣契約時
    期配偶壬○○亦在場，被告自無乘原告丁○○之輕率或無經
    驗使其為財產上之給付行為。再依原告起訴狀所述「…其妻
    壬○○於93年6月間將原告丁○○所有丑○鄉○○段754號土
    地向日盛銀行借款2次及新光銀行借款1次…」等語，倘原告
    真為智障及無法處理事務之人，上揭銀行豈有對保完成之放
    款行為。況鈞院96年度禁字第114號裁定，認定原告丁○○
    是否精神耗弱程度已不能處理自己事務，無積極證據足資認
    定，因而駁回禁治產宣告之聲請，故並無原告所述智障情節
    。被告向原告購買系爭土地原議價金為180萬元，惟系爭土
    地上建有鐵皮屋現租予第三人使用，每月租金2萬元，故兩
    造協議後由原告丁○○繼續收取租金5年，5年後被告始可使
    用，故扣除5年租金120萬元後，兩造達成買賣價金75萬元之
    合意，有庭呈96年5月2日訴外人子○○、壬○○與原告丁○○之對話譯文及錄音帶可證，原告丁○○與被告之買賣行為
    更未有暴利亦未有詐欺之情，原告等就此部分之主張，應負
    舉證之責。且75萬元匯入原告丁○○第一銀行丑○分行、戶
    名：丁○○、帳號：00000000000內，故原告丁○○並非未
    收受75萬元，其中尾款價金35萬元被告係於95年9月以現金
    5萬元及匯款30萬元給付，原告丁○○已收受35萬元，卷內
    買賣契約書之交款備忘錄期次2之收款人簽章有丁○○之簽
    名及指印可證，然匯款後款項流向何處非被告所能置喙，另
    由上開庭呈譯文及錄音帶亦顯示，原告丁○○對話正常，且
    兩造達成買賣價金合議後，被告要求原告丁○○應向其弟原
    告辛○○詢問要不要買等情。訴外人壬○○亦有向原告辛○○之妻詢問，原告辛○○之妻表示亦想賣掉系爭土地，原告
    辛○○顯已放棄共有人優先承買權至明。又經被告之子子○○詢問原告丁○○為何反悔提告，丁○○稱其未反悔亦未委
    任律師，提告等事皆為原告辛○○所做。
  (二)原告辛○○並非買賣契約當事人，故其主張遭詐欺而撤銷表
    意人之意思表示，應屬無理由，又雖因原告辛○○為系爭土
    地之共有人，然於原告丁○○違反告知義務使原告辛○○喪
    失優先承買權，原告辛○○可對原告丁○○主張債務不履行
    之責，業已有保護之規定，故利害關係人應不包括共有人之
    情形，且應限縮共有人暴利行為之撤銷權始符土地法優先承
    買權之立法意旨。系爭買賣契約書並非子○○所寫，係由代
    書所寫，可自土地登記書及買賣契約書之字跡與訴外人子○○之簽名明顯不同可明，另依卷證資料顯示，辦理書狀遺失
    切結係由原告丁○○所書寫簽名、蓋印，通知領狀欄亦記載
    由原告丁○○領取，無任何代理人，故非訴外人子○○所為
    。原告主張訴外人子○○於案發後緊急將壬○○辦理出境，
    亦主張係由訴外人子○○代理申請補發新權利書狀，及住址
    、日期係由訴外人子○○所寫，被告均否認之。
  (三)並聲明：原告之訴駁回。
三、得心證之理由：
    本件原告主張被告利用原告丁○○無知可欺，輕率或無經驗
    ，竟與原告丁○○之配偶壬○○共謀詐欺，於95年7月17日
    與原告丁○○締結系爭土地買賣契約，將原告丁○○所有價
    值達300餘萬元系爭土地之2分之1應有部分，以75萬元出賣
    予被告，是原告依民法第74條及92條規定，主張自得撤銷或
    聲請鈞院撤銷系爭土地買賣債權行為及買賣移轉登記之物權
    行為等語，惟為被告所否認，並以前揭情詞置辯。是本件兩
    造爭執之處為：(一)原告丁○○是否精神耗弱？(二)系爭土地買
    賣價金為何？原告丁○○與被告就系爭土地買賣雙方是否約
    定由原告丁○○收取5年之租金以補償系爭土地買賣價金？
    (三)系爭土地買賣契約是否被告利用原告丁○○之輕率、無經
    驗而簽立？原告辛○○就本件訴訟，是否具當事人適格？原
    告丁○○2人得否依民法第74條規定訴請撤銷系爭土地買賣
    契約？(四)原告丁○○是否受被告詐欺？原告丁○○得否依民
    法第92 條第1項撤銷系爭土地買賣之意思表示？
  (一)原告丁○○是否精神耗弱？
    本件原告丁○○主張其係輕度智障者，精神耗弱，致不能處
    理自己事務等語，惟為被告所否認。經查，原告辛○○及原
    告丁○○之母戊○○以上開事由，向本院聲請對原告丁○○
    為禁治產宣告，業經本院以96年度禁字第114號駁回其聲請
    確定在案，又原告丁○○於本件撤銷買賣行為事件訴訟程序
    進行中，歷次到庭對於本院所詢問事項，雖思考、反應所需
    時間較久，但均可適切的陳述，足見原告丁○○僅係處理事
    務之能力較一般人為低而已，但尚未達到完全無法處理自己
    事務之程度，是其主張其係屬精神耗弱乙節，諉無可採。
  (二)系爭土地買賣價金為何？原告丁○○與被告就系爭土地買賣
    雙方是否約定由原告丁○○收取5年之租金以補償系爭土地
    買賣價金？
    1.按私文書經本人或其代理人簽名、蓋章或按指印或有法院
      或公證人之認證者，推定為真正；又私文書固應由舉證人
      證其真正，但他造於其真正無爭執者，不在此限，民事訴
      訟法第358條第1項及第357條分別定有明文。經查，原告
      丁○○與被告均不否認於系爭土地買賣契約書上簽名、蓋
      章及捺指印之事實，則依上開民事訴訟法規定，系爭土地
      買賣契約書自屬真正，合先敘明。
    2.本件被告抗辯，系爭土地買賣契約書面雖約定為75萬元，
      然其與原告丁○○另有約定由原告丁○○收取5年之租金
      以補償買賣價金，故加計上開租金收取，系爭土地買賣價
      金實際應為180萬元云云，惟為原告所否認。經查，依系
      爭土地買賣契約書除第2條所載：「第二條：買賣總價款
      議定為新台幣柒拾伍萬元正。一、簽約款民國95年7月17
      日付新台幣肆拾萬元正。二、尾款：新台幣參拾伍萬元正
      ，雙方約定於產權登記完畢時支付。」等語外，系爭土地
      買賣契約書上並無何原告丁○○得收取系爭土地5年租金
      之記載。又土地買賣，以價金及標的物為重要要素，而本
      件買賣契約書為被告所書立，觀其內容亦稱嚴謹，以被告
      智識程，兩造就系爭土地買賣總價款若包含原告丁○○得
      繼續收取系爭土地5年約105萬元之租金，自當列入系爭土
      地買賣總價款，或於系爭土地買賣契約書備註記載，而無
      僅於系爭土地買賣契約書第2條記載總價款為75萬元之理
      。至於，被告所提出之錄音帶，經本院當庭勘驗，兩造於
      電話中之對話片段、不清晰，雖語意曾提及由原告收取5
      年之租金，惟依上開片段電話錄音，實難推論出兩造就系
      爭土地買賣總價款若包含原告丁○○得繼續收取系爭土地
      5年約105萬元租金之事實。是認被告所為之抗辯，自與社
      會常情有違，實無足採。
    3.再者，解釋意思表示，應探求當事人之真意，不得拘泥於
      所用之詞句，民法第98條定有明文。若契約之文字已表示
      當事人之真意，無需別事探求者，自不得捨契約文字而為
      曲解，僅於契約文字文義不明，方有以過去事實及其他一
      切證據資料為斷定標準，以探求當事人立約當時之真意何
      在之必要。承前所述，依系爭土地買賣契約書第2條所載
      ，系爭土地買賣總價款業已載明為75萬元，此有上開不動
      產買賣契約書在卷可稽，而系爭土地買賣契約書並無文字
      文義不明之處，依上開說明，自不得捨契約文字而為曲解
      。因此，被告抗辯系爭土地買賣總價為180萬元，實不足
      取。就此原告丁○○與被告間就系爭土地買賣價金為75萬
      元，堪以認定。
  (三)原告辛○○就本件訴訟，是否具當事人適格？系爭土地買賣
    契約是否被告利用原告丁○○之輕率、無經驗而簽立？原告
    丁○○2人得否依民法第74條規定訴請撤銷系爭土地買賣契
    約？
    1.按當事人適格，係指就為訴訟標的之特定權利或法律關係
      ，得為當事人而實施訴訟，具有受本案判決之資格。當事
      人適格之存否，為法院下本案判決之前提要件，法院應依
      職權調查。又依民法第74條暴利行為請求撤銷其行為或減
      輕給付，為形成之訴，而形成之訴原告之適格，依法律之
      規定定之。是依民法第74條規定，得以暴利行為訴請撤銷
      該法律行為者為系爭法律行為之行為人及利害關係人。再
      者，暴利行為在本質上與公益關係較少，為維護契約自由
      及交易安全，行為人不能依撤銷一般法律行為的方式，逕
      以意思表示為之，行為人或其他利害關係人，應以訴訟方
      式向法院聲請撤銷法律行為或減輕給付。而共有人出賣其
      應有部分時，他共有人得以同一價格共同或單獨優先承購
      ，土地法第34條之1第4項定有明文。是以就共有土地之買
      賣，共有人亦為法律上之利害關係人。基此，原告辛○○
      既為系爭土地之共有人，而屬民法第74條第1項撤銷之訴
      （形成之訴）之利害關係人，就此部分自具有當事人之適
      格。
    2.次按當事人主張有利於己之事實者，就其事實有舉證之責
      任，民事訴訟法第277條前段定有明文。再按，法院依民
      法第74條第1項之規定撤銷法律行為或減輕給付，不僅須
      行為人有利用他人之急迫、輕率，或無經驗，而為法律行
      為之主觀情事，並須該法律行為，有使他人為財產上之給
      付，或為給付之約定，依當時情形顯失公平之客觀事實，
      始得因利害關係人之聲請為之（參照最高法院82年度臺上
      字第496號、87年度臺上字第2810號判決）。本件原告丁○○主張，原告丁○○心理年齡介於9歲至未滿12歲之間
      ，對於任何法律行為之結果，均無如一般人之注意及認知
      ，且處分其繼承分得之財產時，均由其親友出面關照代為
      處理，而系爭土地時價應高達300多萬元以上，竟以75萬
      元賤賣予被告，顯被告藉原告丁○○無知可欺，輕率或無
      經驗，訂下顯失公平之系爭土地買賣契約等情，惟為被告
      否認，並以前揭情詞置辯，揆諸前揭說明，原告應就系爭
      土地買賣有民法74條第1項暴利行為之情，負舉證責任。
    2.民法第74條第1項規定暴利行為之成立，就主觀而言，係
      暴利行為人乘他人之急迫、輕率、無經驗；就客觀而言，
      須使相對人為財產上之給付或為給付之約定，依當時情形
      顯失公平。查，本院依原告之聲請將系爭土地送鑑定，經
      遠現不動產事務所以成本法及比較法為鑑定依據，蒐集並
      證比較標的相關資料後，再選擇與系爭土地條件相似之比
      較標的價格進行情況調整及價格日期調整，並調整二者間
      之區域因素及個別因素之差異後，鑑定系爭土地價值應為
      2,208,640元，此有上開鑑定機構不動產估價報告書1份在
      卷可按。而據上開鑑定報告書所載系爭土地現況分析表及
      坐落位置圖已詳載，系爭土地係臨台南縣丑○鄉○○○街
      ，並接臨台南縣丑○鄉○○路○段，坐落位置於主要道路
      規劃及路況為優，停車便利性適中，接近市場、學校、醫
      院等公共設施，出入極方便，地形近似長方形，且地勢平
      坦等因素，作為系爭土地價格鑑定之參考，實具相當之專
      業性及客觀性，堪以採信。被告空言抗辯遠現不動產事務
      所就系爭土地之鑑價過高云云，要屬無據。是認，系爭土
      地之價值應為2,208,640元，而被告以3分之1之價值即75
      萬元向原告丁○○購買之，價格顯不相當，在客觀上自有
      顯失公平之處。
    3.復按民法第74條第1項所定「輕率」：指被剝削人於訂立
      法律行為時，毫未考慮，對法律行為之細節並未深入，致
      行為時不知其真實價值關係；但不以被剝削人係輕率之人
      為必要。「無輕驗」指一般生活經驗或交易經驗的欠缺，
      如年齡太輕、智能不足等。反之，如僅對特定生活或經濟
      領域，欠缺經驗或知識，則不符此要件。「乘他人之急迫
      、輕率或無經驗」指對他人之急迫、輕率或無經驗，明知
      而加以利用，其雖不以有剝削之企圖為必要，然須以對情
      況之知悉為前提（參照「黃立」著，民法總則，1999年，
      二版一刷）。本件原告丁○○主張，其心理年齡介於9歲
      至未滿12歲之間，對於任何法律行為之結果，均無如一般
      人之注意及認知，且處分其繼承分得之財產時，均由其親
      友出面關照代為處理云云，並引用行政院衛生署台南醫院
      智能心理衡鑑報告（詳見本院96年度禁字第114號）為證
      。惟查，原告丁○○於上開醫院鑑定人寅○○醫師於鑑定
      前訊問自述，其自國中畢業後即開始工作，已工作18年，
      從事針織或鏈條相關工作，公司薪資係匯入原告丁○○帳
      戶或現金交其使用，於從事針識工作4、5年期間，獨自居
      住於公司1人1間之宿舍；且就鑑定人就其紙鈔（1000元、
      500元、100元）之加總計算並無問題（詳見本院96年度禁
      字第114號卷宗96 6月28日訊問筆錄）等情觀之，原告丁○○就一般生活經驗或交易經驗並無欠缺。參酌原告丁○○於93年間就其因繼承而取得之台南縣丑○南段681地號
      、同段681─1地號、同段681─2地號等3筆土地出賣予訴
      外人卯○○之交易過程，經證人己○○到庭結證稱：「…
      丁○○三次都有去不可能不知道，他沒有談到一分多少錢
      ，都是他媽媽在處理，當場並無表示意見。價錢我都是找
      戊○○談。丁○○到現場三次，都沒有提到任何事情。丙○○到現場也沒有說什麼，只是一起去」等語，足見原告
      丁○○雖未實質參與土地買賣，而委由親屬決定，惟就上
      開土地買賣接洽過程，亦親自到場見聞，就土地買賣過程
      尚難謂無經驗。再者，原告丁○○為清償向第一商業銀行
      股份有限公司之貸款，因而向日盛國際商業銀行股份有限
      公司轉貸以清償之，就其向日盛國際商業銀行股份有限公
      司貸款、對保過程，亦據該銀行承辦人員庚○○到庭結證
      稱：「…（問：接洽過程都是丁○○的太太主導或丁○○
      主導？）沒有特別是誰在主導，只是對保時有聊到，丁○○的太太要在越南蓋房子，增加部分是丁○○的太太要到
      越南蓋房子。…（問：在對保時，丁○○的應對有無異常
      的情形？）看不出有異常的情形。…（問：丁○○在你解
      釋授信的內容時有無表示意見？）無特別表示其他意見。
      」等語，堪認原告丁○○就金錢財產之管理，並無法律判
      斷及問題解決能力低下情事，且有獨立判斷能力，亦能清
      楚認識買賣的法律上意義及法律效果。另證人戊○○、丙○○雖到庭證稱，原告丁○○因繼承而取得之台南縣丑○
      南段681地號、同段681─1地號、同段681─2地號等3筆土
      地，實際由其母即戊○○決定出賣、價格等細節，原告丁○○僅在場簽名而已，而原告丁○○之薪資存款帳戶，本
      由證人丙○○保管，迄原告丁○○之妻壬○○離家前2個
      月，始交還原告丁○○夫妻等語，惟證人戊○○、丙○○
      上開證述，僅得證明原告丁○○處分另3筆不動產之過程
      ，及金融帳戶保管方式，尚難據此逕得推論原告丁○○就
      系爭土地買賣之締結，係被告利用原告丁○○輕率、無經
      驗而為之。則原告丁○○主張其心理年齡介於9歲至未滿
      12歲之間，且處分其繼承分得之財產時，均由其親友代為
      處理，即為輕率、無經驗之人云云，亦未能舉再與證以實
      其說，顯未盡其舉證責任，空言主張，實難採信。
    4.綜上，系爭土地買賣就客觀上，依當時情形雖有顯失公平
      之處，惟主觀上，被告並無乘原告丁○○輕率、無經驗之
      情形，與民法第74條第1項規定撤銷法律行為之要件不合
      ，原告2人請求撤銷系爭土地買賣之法律行為，自屬無據
      ，不應准許。
  (四)原告丁○○是否受被告詐欺？原告丁○○得否依民法第92條
    第1項撤銷系爭土地買賣之意思表示？
    1.按因被詐欺而為意思表示者，表意人得撤銷其意思表示，
      民法第92條第1項前段固定有明文。惟當事人主張其意思
      表示係因被詐欺而為之者，應就其被詐欺之事實，負舉證
      之責任。又主張意思表示被詐欺之人，應就他人如何欲其
      陷於錯誤，故意示以不實之事，令其因錯誤而為意思表示
      之事實，負舉證之責任（最高法院21年上字第2012號、44
      年臺上字第75號等判例、72年度臺上字第3526號判決意旨
      參照）。本件原告丁○○主張系爭土地時價為300多萬元
      ，被告與原告丁○○之配偶即訴外人壬○○共謀詐欺，以
      以75萬元賤賣予被告，而謂系爭土地買賣係受被告詐欺而
      為之意思表示云云，惟為被告所否認，依上開說明，原告
      丁○○自應就其買賣意思表示係因被被告詐欺所為之事實
      ，負舉證之責任
    2.民法上所謂詐欺，須有欲使相對人陷於錯誤，故意示以不
      實之事，令其因錯誤而為意思表示之行為，始足當之（最
      高法院18年上字第371號、56年台上字第3380號判例參照
      ）倘其主觀上並無詐欺之意思，縱相對人之意思表示有錯
      誤，仍不能遽認係屬詐欺之行為（最高法院87年台上字第
      548號判決意旨參照）。所謂不動產市價或行情僅係提供
      作為買賣交易之參考，於買賣雙方有關不動產買賣成交價
      格本因個案事實、買賣雙方議價、時機…等種種因素而受
      影響，只要不動產交易買賣雙方確就標的物及買賣價金達
      成一致，即應認買賣契約成立，自難以事後交易價格有「
      低賣」、「高買」之事實，即倒果為因，據以低價之結果
      推論係受不實之詐欺所致。承前所述，系爭土地買賣雖有
      低價買賣之情，惟尚難逕以推論被告有「故意」示以不實
      之事詐欺原告丁○○之意思，況原告丁○○復未能證明系
      爭土地買賣契約之締結時，其受有被告何詐欺之情事，則
      原告丁○○率爾主張依民法92條第1項撤銷系爭土地買賣
      契約，於法無據，自不生撤銷之效力。
  (五)本件原告2人請求依民法第74條第1項，既與該規定之主觀要
    件合，即不能准許；另原告丁○○亦未能證明系爭土地買賣
    契約之締結時，其受有被告何詐欺之情事，其主張依民法92
    條第1項撤銷系爭土地買賣契約，於法無據，亦不生撤銷之
    效力。基此，系爭土地買賣契約仍屬成立生效，原告自不得
    請求被告撤銷系爭土地買賣移轉登記。
五、綜上所述，原告辛○○就系爭土地買賣為民法第74條第1項
    規定之利害關係，具當事人適格，惟原告未能證明系爭土地
    買賣契約係被告利用原告丁○○之輕率、無經驗而簽立，原
    告2人自不得依民法第74條規定訴請撤銷系爭土地買賣契約
    。另原告丁○○復未能證明系爭土地買賣契約之締結時，其
    受何有詐欺之情事，其主張依民法92條第1項撤銷系爭土地
    買賣契約，於法亦屬無據，而不生撤銷之效力，系爭土地買
    賣仍屬成立生效。從而，原告依民法第74條第1項、第92條
    第1項規定，請求撤銷原告丁○○與被告於95年7月17日就坐
    落台南縣丑○鄉○○段240號旱地所為之買賣債權行為；及
    前項買賣行為為原因，於95年8月21日，向台南縣丑○地政
    事務所所為之買賣移轉登記之物權行為應予撤銷，即無理由
    ，不能准許。
六、本件判決之基礎已臻明確，兩造其餘之攻擊防禦方法及舉證
    ，核與判決無影響，毋庸一一論列，併此敘明。
七、訴訟費用負擔之依據：民事訴訟法第78條。
中    華    民    國    97    年    9     月    4     日
                  民事第一庭    法  官   田幸艷
以上正本證明與原本無異。
如對本判決上訴，須於判決送達後20日內向本院提出上訴狀。
中    華    民    國    97    年    9     月    5     日
                                書記官   劉紀君


司法院資訊處製作；財團法人民間司法改革基金會備份。
